臺灣臺北地方法院民事判決　　　　　　　　　　　　九十二年度訴字第三三四七號
　　原　　　告　台北市政府財政局
　　法定代理人　乙○○
　　訴訟代理人　張世興律師
　　　　　　　　游雅鈴律師
　　被　　　告　甲○
當事人間請求返還不當得利事件，本院於民國九十三年四月二十八日言詞辯論終結，
判決如下：
    主    文
被告應給付原告新台幣陸拾萬肆仟陸佰肆拾貳元，及自民國九十二年七月十八日起至
清償日止，按年息百分之五計算之利息。
原告其餘之訴駁回。
訴訟費用由被告負擔。
本判決原告勝訴部分，於原告以新台幣貳拾萬貳仟元為被告供擔保後，得假執行。
原告其餘假執行之聲請駁回。
    事    實
甲、原告方面：
一、聲明：
（一）被告應給付原告新台幣（下同）六十萬四千六百四十二元及自民國（下同）九
      十一年十一月一日起至清償日止，按年息百分之五計算之利息。
（二）願供擔保請准宣告假執行。
二、陳述：
（一）坐落台北市○○區○○段三小段八八五－六地號土地為台北市所有，由原告管
      理，被告竟無法律上原因而予占用，面積共四十一平方公尺，自民國（下同）
      八十六年十一月一日起，至九十一年十月三十日止，以系爭土地公告地價年息
      百分之五計算，共計受有相當於租金之不當得利新台幣（下同）六十萬四千六
      百四十二元（八十六年十一月至八十九年六月底共三十二個月：41m2×5880 0
      元x5%×32÷12=321,440元；八十九年七月至九十一年十月底共二十八個月：
      41m2×59206元×5%×28÷12=283,202元，總計：321,440＋283,202=604,642
      元），屢經催討，均未返還，爰依民法第一百七十九條之規定，請求被告給付
      六十萬四千六百四十二元，及自九十一年十一月一日起至清償日止，按年息百
      分之五計算之利息。
（二）被告占用之系爭土地位於台北市○○區○○街上，鄰近之西園街、萬大路、環
      河南路三段等交通要道，均有數線公車經過，交通十分便捷。另系爭土地鄰近
      之寶興街，各式商店林立，步行可達環南市場及中央市場，商業發達、交通便
      利、生活機能甚佳，故原告請求按土地申報地價百分之五計算不當得利，顯較
      市面上租金行情為低，並無過高。
三、證據：提出土地登記謄本、使用補償金計算表、公告地價表、位置圖、現場照片
    等件為證。
乙、被告方面：
一、聲明：原告之訴與假執行之聲請均駁回。
二、陳述：伊並未與原告訂立租約，無占有系爭土地之法律上原因，但無力返還不當
    得利。
丙、本院依職權履勘現場，並囑託台北市建成地政事務所測量，製作複丈成果圖。
    理    由
一、本件原告原起訴請求被告給付六十四萬八千八百七十二元及自九十一年十一月一
    日起至清償日止，按年息百分之五計算之利息，嗣於本院審理時減縮其聲明為被
    告應給付其六十萬四千六百四十二元及自九十一年十一月一日起至清償日止，按
    年息百分之五計算之利息，核屬減縮應受判決事項之聲明，依民事訴訟法第二百
    五十五條第一項第三款規定，應予准許，合先敘明。
二、原告起訴主張：坐落台北市○○區○○段三小段八八五－六地號土地為台北市所
    有，由原告管理，被告竟無法律上原因而予占用，面積共四十一平方公尺，自八
    十六年十一月一日起，至九十一年十月三十日止，以系爭土地公告地價年息百分
    之五計算，共計受有相當於租金之不當得利六十萬四千六百四十二元，屢經催討
    ，均未返還，爰依民法第一百七十九條之規定，求為命被告應給付原告六十萬四
    千六百四十二元，及自九十一年十一月一日起至清償日止，按年息百分之五計付
    利息之判決。
三、被告則以：伊並未與原告訂立租約，無占有系爭土地之法律上原因，但無力返還
    不當得利等語，資為抗辯。
四、原告主張坐落台北市○○區○○段三小段八八五－六地號土地為台北市所有，由
    原告管理，被告無法律上原因而予占用，面積共四十一平方公尺之事實，業據其
    提出土地登記簿謄本及現場照片為證（見本院卷第七頁及第五十一頁），並經本
    院會同臺北市建成地政事務所人員至現場履勘並測量屬實，有勘驗筆錄及複丈成
    果圖各一紙附卷可稽（見本院卷第三十三頁及第四十頁），復為被告所不爭執，
    自堪信為真。
五、按無法律上之原因而受有利益，致他人受有損害者，應返還其利益，民法第一百
    七十九條定有明文。又「依不當得利之法則請求返還不當得利，以無法律上之原
    因而受有利益，致他人受有損害為要件，故其得請求返還之範圍，應以對方所受
    之利益為度，非以請求人所受損害若干為準，無權占有他人土地，可能獲得相當
    於租金之利益為社會通常之觀念」，最高法院著有六十一年台上字第一六九五判
    例可資參酌。原告管理之系爭土地既遭被告無權占用，依上開說明，原告自得依
    民法不當得利之規定，請求被告返還相當於租金之不當得利。
六、按「城市地方房屋之租金，以不超過土地及其建築物申報總價額年息百分之十為
    限」土地法第九十七條定有明文，又平均地權條例施行細則第二十一條規定：「
    公有土地及依本條例第十六條照價收買之土地，以各該宗土地之公告地價為申報
    地價，免予申報。」。查系爭土地自八十六年七月起至八十九年六月底止之公告
    地價為每平方公尺五萬八千八百元，自八十九年七月起至九十二年一月止之公告
    現值為每平方公尺五萬九千二百零六元，有原告提出之系爭土地公告現值及公告
    地價表在卷可稽（見本院卷第四十九頁）。本院審酌被告占有之系爭土地位於台
    北市○○區○○街旁，街上商店林立、步行數分鐘即可達環南市場及中央市場，
    生活機能尚佳，且臨近西園路二段，交通便利，有前揭勘驗筆錄及原告提出之萬
    華區街道圖在卷可參（見本院卷第三十四、三十五頁），認應以公告地價年息百
    分之五計算相當於租金之不當得利，方屬適當。準此，被告自八十六年十一月至
    八十九年六月底，占用系爭土地共三十二個月所受相當於租金之不當得利為三十
    二萬一千四百四十元（41平方公尺×58800元x5%÷12×32=321,440元），自八十
    九年七月至九十一年十月底占用系爭土地共二十八個月所受相當於租金之不當得
    利為二十八萬三千二百零二元（41平方公尺×59206元×5%÷12×28=283,202 元
    ），總計為六十萬四千六百四十二元（321,440＋283,202=604,642元）。從而，
    原告請求被告返還自八十六年十一月起至九十一年十月底，所受相當於租金之不
    當得利六十萬四千六百四十二元，應為可取。
七、末按遲延之債務，以支付金錢為標的者，債權人得請求依法定利率計算之遲利息
    ，民法第二百三十三條第一項前段定有明文。又給付無確定期限者，債務人於債
    權人得請求給付時，經其催告而未為給付，自受催告時起，負遲延責任，其經債
    權人起訴，或依督促程序送達支付命令者，與催告有同一之效力，民法第二百二
    十九條第二項定有明文。本件原告請求被告給付相當於租金之不當得利，係以金
    錢給付為標的，則原告自得請求按法定利率即年息百分之五計算之遲延利息。惟
    因被告所負之系爭給付義務，其給付並無確定期限，依上開規定，應自其受催告
    時起，始負遲延責任。然原告並未舉證證明其曾於起訴前催告被告給付，故應以
    起訴狀繕本送達被告時始生催告之效力。本件起訴狀繕本於九十二年七月十七日
    十八日起始得請求法定遲延利息，其逾此範圍利息之請求，即非有據。
八、綜上所述，原告依民法不當得利之規定，請求被告給付六十萬四千六百四十二元
    及自九十二年七月十八日起至清償日止按年息百分之五計算之遲延利息，為有理
    由，應予准許。逾此範圍所為之請求，為無理由，應予駁回。
九、原告陳明願供擔保，請准宣告假執行，經核其勝訴部份，並無不合，爰酌定相當
    之擔保金額宣告之；至原告敗訴部分，其假執行之聲請，已失所附麗，應併予駁
    回。
十、據上結論：本件原告之訴為一部有理由，一部無理由，依民事訴訟法第七十九條
    、第三百九十條第二項，判決如主文。
中　　　華　　　民　　　國　　九十三　　年　　　五　　　月　　二十八　　日
                                        台灣台北地方法院民事第三庭
                                            審判長法  官  張靜女
                                                  法  官  李慈惠
                                                  法  官  李宜娟
右正本係照原本作成。
如不服本判決應於送達後廿日內向本院提出上訴狀。
中　　　華　　　民　　　國　　九十三　　年　　　五　　　月　　二十八　　日
                                              法院書記官  高菁菁
